ACORDAO-COMPLETO-2571101

ACÓRDÃO 15/2023 ATA 1/2023 - PLENÁRIO

VISTOS, relatados e discutidos estes autos de Solicitação do Congresso Nacional, em que se apreciam embargos de declaração opostos pela Seguradora Líder do Consórcio DPVAT, contra o item 9.2 do Acórdão 2765/2022-TCU-Plenário, em que este Tribunal esclareceu entendimento sobre parcela de recursos do Seguro DPVAT vinculada ao financiamento e custeio dessa garantia de interesse público.
ACORDAM os Ministros do Tribunal de Contas da União, reunidos em Sessão do Plenário, diante das razões expostas pelo Relator, em:
9.1. nos termos do art. 34 da Lei 8.443/1992, conhecer dos presentes embargos, para, no mérito, rejeitá-los;
9.2. dar conhecimento deste Acórdão à embargante e aos seguintes destinatários, informando que o teor integral de suas peças (Relatório e Voto) poderá ser obtido no endereço eletrônico www.tcu.gov.br/acordaos:
9.2.1. Comissão de Defesa do Consumidor da Câmara dos Deputados;
9.2.2. Conselho Nacional de Seguros Privados;
9.2.3. Superintendência de Seguros Privados.

Embargos de declaração interposto por Seguradora Lider do Consorcio do Seguro Dpvat Sa, em face do item 9.2 do Acórdão 2765/2022-TCU-Plenário, de minha relatoria.

Superintendência de Seguros Privados.

3. Recorrente: Seguradora Lider do Consorcio do Seguro Dpvat Sa (09.248.608/0001-04).

13.1. Ministros presentes: Bruno Dantas (Presidente), Walton Alencar Rodrigues, Aroldo Cedraz, Jorge Oliveira e Antonio Anastasia (Relator).
13.2. Ministros-Substitutos convocados: Marcos Bemquerer Costa e Weder de Oliveira.

ANTONIO ANASTASIA

Ministro Antonio Anastasia.

Trata-se de embargos de declaração opostos pela Seguradora Líder do Consórcio do Seguro DPVAT em face do item 9.2 do Acórdão 2765/2022-TCU-Plenário, de minha relatoria, alusivo a Solicitação do Congresso Nacional oriunda da Comissão de Defesa do Consumidor da Câmara dos Deputados (CDC/CD) , em que foi requerida a realização de "fiscalização e auditoria na Susep, em sua função reguladora e fiscalizadora do DPVAT, a fim de apurar eventuais falhas que possam ter concorrido para a ocorrência das fraudes detectadas pela 'Operação Tempo de Despertar' e indicação de práticas que levem à maior transparência da gestão dos recursos recolhidos dos cidadãos".
2.	A parte dispositiva da deliberação embargada foi vazada nos seguintes termos, no essencial:
VISTOS, relatados e discutidos estes autos de Solicitação do Congresso Nacional (SCN) , oriunda da Comissão de Defesa do Consumidor da Câmara dos Deputados (CDC/CD) , em que se requer a realização de "fiscalização e auditoria na Susep em sua função reguladora e fiscalizadora do DPVAT, a fim de apurar eventuais falhas que possam ter concorrido para a ocorrência das fraudes detectadas pela 'Operação Tempo de Despertar' e indicação de práticas que levem à maior transparência da gestão dos recursos recolhidos dos cidadãos". 
ACORDAM os Ministros do Tribunal de Contas da União, reunidos em Sessão do Plenário, ante as razões expostas pelo Relator, em: 
 (...) 
9.2. em relação ao entendimento manifestado no Acórdão 2609/2016-TCU-Plenário acerca da natureza dos recursos do DPVAT, esclarecer que a parcela dos recursos arrecadados por meio do prêmio instituído no âmbito do Seguro DPVAT e que esteja vinculada ao financiamento e custeio dessa garantia de interesse público, à exceção da margem de resultado, não pertence ao agente operador (seguradoras ou ao consórcio por elas constituído) , estando afetada a uma finalidade de interesse público, na forma da lei e da regulamentação aplicável;
3.	A embargante sustenta, em síntese, que o item assinalado do acórdão "padece de obscuridade e funda-se em premissas que merecem melhor discussão", sendo que seu teor "tem o condão de atingir situações jurídicas previamente constituídas, que, conforme previsão contratual (cláusula 12.5 do termo do consórcio) e legal (Lei 6404/64) , fariam jus, em sede de apuração de haveres, aos excedentes técnicos porventura existentes na dissolução do consórcio".
4.	Alega a embargante que o acórdão embargado "ingressa em tema que não foi debatido no curso do processo e sobre o qual a Seguradora Líder não teve a oportunidade de se manifestar, embora lhes afete diretamente", qual seja a "titularidade dos recursos financeiros empregados para constituir as reservas técnicas do Seguro". 
5.	Argumenta a necessidade de rediscussão das seguintes premissas do julgamento:
22. Com efeito, o acórdão embargado sustenta o item 9.2 em diversas premissas que devem ser esclarecidas:
a. Que as seguradoras que integram o consórcio, e também o próprio consórcio, que representa o conjunto das seguradoras, não assumem qualquer risco econômico/empresarial pela execução da atividade. 
b. Que o fato de o contrato de seguro ser obrigatório e voltado a uma finalidade pública é capaz de atingir o direito de propriedade que o Consórcio tem sobre os prêmios. 
c. Que a jurisprudência do Tribunal já teria sugerido, no Acórdão 1801/2019-TCU-Plenário, que apenas a margem de resultado pertenceria ao Consórcio.
23. Além dessas questões, postas expressamente no voto, há premissas que devem ser rediscutidas em virtude da desconsideração de um fato essencial: para operar o Seguro, foi necessária a constituição de uma "seguradora líder", a qual foi objeto de investimento por parte de suas acionistas, todas elas consorciadas, além de todos os investimentos realizados pelas consorciadas para o atendimento de todos os beneficiários do Seguro DPVAT.
6.	Para fundamentar tais questionamentos, a embargante apresenta os seguintes argumentos:
Da natureza privada do contrato do seguro DPVAT.
25. Como confirma o próprio acórdão embargado, o Seguro DPVAT ostenta natureza privada, sendo, pois, um contrato de seguro como os demais. A única nota diferencial seria a sua obrigatoriedade, o que, por si só, já o torna objeto de atenta fiscalização estatal por meio da SUSEP e do CNSP. 
26. O Acórdão 2609/2016-TCU-Plenário, exaustivamente debatido nestes autos, expõe bem a questão:
A jurisdição do TCU sobre a parcela da arrecadação do DPVAT destinada à operacionalização do seguro não é direta, e sim de segunda ordem, sendo seu objeto a atuação do Conselho Nacional de Seguros Privados e da Superintendência de Seguros Privados como agentes estatais reguladores e fiscalizadores da atividade, pois a operacionalização - que envolve, basicamente, a arrecadação dos prêmios e o pagamento das indenizações - constitui atividade eminentemente privada, assim como privados são os recursos envolvidos. (Enunciado do Acórdão 2609/2016, rel. min. Bruno Dantas, Boletim de Jurisprudência 148/2016, grifos desta peça) 
27. Assim, a atividade desenvolvida pelo Consórcio é tipicamente privada, o que se estende ao cálculo das provisões e à constituição de seus ativos garantidores. 
28. Com efeito, o autorizado parecer da Faoro Advogados (anexo) , delineia a questão da seguinte forma: 
"Deve-se esclarecer que a Consorciada constitui as suas reservas relativas à operação do Seguro DPVAT de forma proporcional à sua participação no Consórcio. Como o Consórcio não possui personalidade jurídica, não há propriamente uma transferência de propriedade, das Consorciadas para o Consórcio, sendo certo que cabe à Seguradora Líder-DPVAT apenas a administração dos ativos garantidores dessa provisão. Tanto é assim que o art. 37 da resolução CNSP n. 332/15 estabelece que "na hipótese de uma determinada seguradora se desligar do Consórcio DPVAT, suas provisões técnicas e respectivos bens garantidores referentes ao Seguro DPVAT deverão ser distribuídos às demais integrantes do Consórcio, por intermédio da Seguradora Líder" (p. 2-3, destaques do original) . 
29. Portanto, a própria regulação sugere que, de forma análoga aos demais seguros, os ativos garantidores das provisões pertencem às seguradoras consorciadas. 
30. O fato, mencionado no parecer, de que as consorciadas retirantes devem ceder suas parcelas de provisões e ativos garantidores não significa que tais bens não lhes pertenciam - bem ao contrário, trata-se de ato de disposição somente possível porque as consorciadas eram titulares desses bens. 
31. Com efeito, essa entrega de ativos por parte das consorciadas retirantes é ato de disposição voluntária, com a qual todas prestam anuência ao firmarem o instrumento do Consórcio, em cuja cláusula 12.3 tal obrigação está prevista. 
32. Elaborando esse raciocínio, e alicerçando-se no já reconhecido caráter privado desses recursos, o parecer afirma o seguinte: 
"Ora, não restam dúvidas quanto ao caráter privado dos recursos oriundos do Seguro DPVAT e geridos pela Seguradora Líder-DPVAT. Afinal, conforme já demonstrado, a natureza privada das Provisões Técnicas mantidas pelas Consorciadas é entendimento corrente na doutrina nacional, respaldado pelos tribunais superiores e expressamente corroborado pelos órgãos reguladores competentes. Considerando-se essa inafastável premissa e tendo em vista o exposto acima, é impositivo concluir que qualquer medida oriunda do Estado, em qualquer de suas formas de atuação, que objetivasse destinar parcela dos valores provisionados pelas Consorciadas ao FNS e ao DENATRAN (ou a qualquer outro destino, diga-se de passagem) , seria ato eivado da mais cristalina inconstitucionalidade, por representar verdadeira expropriação/confisco dos bens das Consorciadas, fora das hipóteses exaustivas previstas na Lei Maior para tanto, e em flagrante violação, por conseguinte, ao art. 5º, inciso XXII da Constituição Federal." (p. 12) 
33. De outro giro, o parecer do eminente doutrinador Gustavo Tepedino se aprofunda na matéria, examinando as possíveis consequências de eventual dissolução parcial ou total do Consórcio. 
34. Conforme afirma o parecer (p. 28-29) , em caso de dissolução parcial, a consorciada retirante, além de ceder sua parcela referente às provisões, ainda fica responsável pelos sinistros até a completa transferência dos ativos das provisões e decurso de 3 (três) anos contados a partir do exercício civil em que for excluída. Inclusive, permanece litigando em nome próprio nas ações judiciais ajuizadas até sua exclusão. 
35. No que toca à hipótese de dissolução total do Consórcio, o eminente doutrinador explica o seguinte: 
"Na hipótese de dissolução total do Consórcio, caso não seja estabelecida outra solução consensual com as pessoas jurídicas privadas e órgãos do governo que estão deliberando quanto ao novo modelo de seguro obrigatório, caberá às seguradoras privadas que integram o Consórcio DPVAT a responsabilidade pelas demandas em curso, por se basearem em fato gerador anterior à dissolução do Consórcio. Vale dizer: tendo em vista que essas demandas decorrem de discussão quanto a eventual sinistro verificado à época da existência do Consórcio DPVAT, no caso de ação judicial julgada procedente, o grupo de seguradoras privadas consorciadas deverá assumir a responsabilidade. Isso porque tais seguradoras consorciadas terão auferido o prêmio em contrapartida à prestação de garantia, assumindo a responsabilidade pela verificação do sinistro (remete-se a vetusto princípio geral de direito, segundo o qual ubi emolumentum ibi ônus - aquele que se beneficia do bônus da atividade deve suportar o ônus) . De outra parte, como visto, o excesso das reservas técnicas que supere as despesas com a dissolução do Consórcio e com tais demandas judiciais de responsabilidade do Consórcio há de ser partilhado entre as Seguradoras Consorciadas, na proporção de suas participações, em razão da natureza privada" (p. 31-32, grifou-se) 
36. O parecer sustenta tal assertiva no fato de o Seguro ser privado, com o que o acórdão embargado concorda. 
37. Entretanto, o acórdão embargado, embora reconheça o caráter privado do Seguro, não lhe aplica, como fez o doutrinador, a legislação pertinente ao Direito Privado, que se rege pelo Instrumento do Consórcio e pela lei das Sociedades por Ações. 
38. Além dessas ilustres opiniões doutrinárias, há pareceres, já juntados a estes autos, dos professores Luis Roberto Barroso e Heleno Taveira Torres (peças 307 e 306) , ambos os quais se posicionam de forma uníssona nesse mesmo sentido. 
39. Portanto, considerando que toda a disciplina relativa ao Seguro é oriunda do direito privado, e que a atividade desenvolvida pelo Seguro é, também, de natureza privada, segue-se que o Direito aplicável também deve ser o Direito Privado, que, como exposto, não autoriza a expropriação de ativos pertencentes às consorciadas, tampouco autoriza qualquer interpretação no sentido de que receitas auferidas a partir de prêmios privados pertenceriam a alguém que não as seguradoras envolvidas nessa relação contratual. 
40. A finalidade pública e a coatividade do contrato não desnaturam quaisquer dessas conclusões, de modo que as premissas em que se funda o acórdão embargado merecem rediscussão, pois desconsideram tais fatos para afastar das consorciadas a titularidade de seus próprios ativos.
Do risco suportado pelos operadores do Seguro.
41. Contrariamente ao que presume o acórdão embargado, a atuação das seguradoras não é indene dos riscos típicos de seu ramo de atuação. 
42. Há várias circunstâncias que atestam a existência desse risco. Uma delas foi trabalhada anteriormente nesta peça, pois o parecer do doutrinador Gustavo Tepedino deixa bastante claro que, nas hipóteses de dissolução total e parcial, as consorciadas permanecem responsáveis pelos sinistros ocorridos até determinada data, além de permanecerem responsáveis por todas as ações judiciais. 
43. Além disso, o próprio poder público admite a existência de risco. 
44. Ocorre que, na data de hoje (dia 29/12/2022) , o CNSP publicou a resolução 457/2022, na qual limita, expressamente, a exposição da Caixa Econômica Federal ao risco atuarial: 
Art. 2º (...) 
Parágrafo único. Os pagamentos das indenizações decorrentes do deferimento de pedidos de que tratam caput, inclusive em relação às respectivas ações judiciais e aos demais custos relacionados, correrão à conta e no limite dos recursos disponíveis no FDPVAT. 
45. Note-se que tal dispositivo não existia quando o Seguro era operado pelo Consórcio, de modo que as seguradoras não tinham em seu favor qualquer salvaguarda regulatória que lhes limitasse a responsabilidade, algo com o qual o novo operador (Caixa Econômica Federal) hoje conta. 
46. Se não houvesse risco, como equivocadamente afirma o acórdão embargado, tal dispositivo careceria de propósito. 
47. A contrario sensu, por meio desse ato regulatório, o CNSP confirmou a existência de risco atuarial na gestão do Seguro, ao qual todas as consorciadas estavam expostas. 
48. Com efeito, ao risco atuarial se somava o risco regulatório, visto que a fixação do prêmio era feita por agente externo ao Consórcio. Se o CNSP fixasse um prêmio aquém das despesas, o Consórcio estaria contratualmente obrigado a despender recursos próprios para honrar suas obrigações. 
49. De fato, eventual insuficiência no valor do prêmio em um exercício pode ser levada ao conhecimento dos reguladores diretos e compensada com aumento no exercício seguinte, mas nada garante que isso aconteça, pois os reguladores detêm ampla autonomia técnica e política para adotarem as decisões relativas ao Seguro DPVAT. 
50. Dessa forma, a premissa, posta no acórdão, de que a operação do Seguro é isenta de risco merece ser revista.
Da jurisprudência do Tribunal 
51. O voto lança a premissa de que há precedentes do Tribunal os quais, na visão do relator, distinguiriam as titularidades dos recursos financeiros relativos às margens de resultado, pertencentes às consorciadas, e dos ativos garantidores das provisões, que estariam vinculados à operação do seguro e pertenceriam a uma "universalidade de direitos". Veja-se: 
"Em mais de uma passagem, verifico que o entendimento do Tribunal, acompanhando o posicionamento do Ministro Bruno Dantas, Relator do Acórdão 2609/2016-TCU-Plenário, já apontava para uma clara distinção entre as titularidades dos recursos da margem de resultados, pertencentes às seguradoras, e dos recursos das provisões técnicas, pertencentes a essa universalidade de direitos e que somente em favor desse propósito de interesse público e repercussão social poderia ser revertido. Reproduzo trechos do Voto condutor e do Acórdão: (...) " (p. 7, voto do relator) 
"Já no âmbito do Acórdão 1801/2019-TCU-Plenário, também de relatoria do Ministro Bruno Dantas, que tratou do monitoramento das recomendações exaradas mediante o Acórdão 2609/2016-TCU-Plenário, o Tribunal expediu recomendação à Susep nos seguintes termos: "9.2.4. identifique as despesas administrativas consideradas irregulares nas fiscalizações realizadas pela Susep na Seguradora Líder desde 2008 e, observados o contraditório e a ampla defesa, proceda à glosa desses valores da margem de resultado do consórcio do Seguro DPVAT, tendo em vista que despesas desvinculadas da operação do Seguro DPVAT e realizadas sem amparo legal devem ser custeadas por recursos próprios das seguradoras consorciadas do Seguro DPVAT" (idem) 
52. O voto argumenta que o Acórdão 1801/2019-TCU-Plenário, ao determinar glosa da margem de resultado com o objetivo de promover ressarcimento por "despesas indevidas" estaria separando a titularidade dos recursos da margem de resultado da titularidade dos recursos das provisões. 
53. Contudo, a leitura sistemática do Acórdão 1801/2019-TCU-Plenário não autoriza tal interpretação. 
54. O referido acórdão não faz distinção quanto a quem é proprietário de quais recursos, apenas distingue recursos financeiros que, embora pertencentes ao Consórcio, não foram empregados de acordo com sua finalidade vinculada. 
55. Conforme já citado pelo parecer da Faoro Advogados (anexo) , o Consórcio não possui personalidade jurídica própria1 , de modo que seus recursos financeiros pertencem, na verdade, às consorciadas. 
56. Há diversas situações assemelhadas em que este Tribunal de Contas atua, em sua função de regulador de segunda ordem, para garantir a destinação adequada de recursos vinculados. 
57. Um exemplo eloquente disso são as concessões rodoviárias, em que parte dos valores arrecadados a título de pedágio devem ser empregados em investimentos para realização tempestiva das obras obrigatórias do Plano de Exploração de Rodovias - PER, sob pena de determinar que a ANTT promova o estorno de tais despesas no fluxo de caixa da concessão. 
58. Tal proteção não desnatura o fato de que os pedágios pertencem às concessionárias que o operam, pois representa apenas tutela de contratos revestidos de finalidades públicas, como é o caso do Seguro DPVAT. 
59. Dessa forma, quando o TCU diz que as margens pertencem às Consorciadas não implica a conclusão de que as demais reservas do Consórcio DPVAT não pertençam a elas também.
7.	Ao final, a embargante apresenta as seguintes conclusões e pedidos:
60. Em vista do aqui discutido, vê-se que o acórdão embargado, baseando-se em premissas que merecem revisão, excluiu os legítimos direitos de propriedade de que são titulares, por força de contrato, as seguradoras consorciadas que deliberaram pela dissolução do Consórcio DPVAT. 
61. Sinteticamente, as premissas a serem revisadas são: 
a. Se o Seguro é privado e privada é sua operação, também se deve aplicar o Direito Privado e o Direito Contratual, sendo certo que nenhum dos quais afasta a propriedade das consorciadas sobre os bens do consórcio. 
b. A jurisprudência tradicional do TCU protege apenas a destinação de uso dos recursos financeiros do Consórcio, e não a sua titularidade, que é das consorciadas. 
c. Há riscos relevantes na operacionalização do Seguro, estando equivocada a assertiva de se tratar de atividade sem risco. 
62. Em vista disso, a Seguradora Líder do Consórcio DPVAT requer o acolhimento destes embargos.
Pedidos 
63. Do exposto, requer sejam recebidos os presentes embargos em seu efeito modificativo para que, revisando-se as premissas ora indicadas, alterem o item 9.2 do Acórdão 2765/2022-TCU-Plenário para que deixe de afirmar que os recursos vinculados à operação do seguro não pertencem ao Consórcio.
	É o Relatório.

Igor Lins da Rocha Lourenco (52612/OAB-DF), representando Superintendência de Seguros Privados; Luiz Piauhylino de Mello Monteiro (1296/OAB-DF), Cairo Roberto Bittar Hamú Silva Júnior (17.042/OAB-DF) e outros, representando Seguradora Líder do Consórcio DPVAT Sa.

Não atuou.

SOLICITAÇÃO DO CONGRESSO NACIONAL. COMISSÃO DE DEFESA DO CONSUMIDOR DA CÂMARA DOS DEPUTADOS. FISCALIZAÇÃO NA SUSEP, EM SUA FUNÇÃO REGULADORA E FISCALIZADORA DO SEGURO DPVAT. RECOMENDAÇÕES E DETERMINAÇÕES À SUSEP. ESCLARECIMENTO SOBRE ENTENDIMENTO MANIFESTADO NO ACÓRDÃO 2609/2016-TCU-PLENÁRIO. PARCELA DE RECURSOS DO SEGURO DPVAT VINCULADA AO FINANCIAMENTO E CUSTEIO ESTÁ AFETADA A UMA FINALIDADE DE INTERESSE PÚBLICO, NA FORMA DA LEI E DA REGULAMENTAÇÃO APLICÁVEL. EMBARGOS DE DECLARAÇÃO. CONHECIMENTO. AUSÊNCIA DOS VÍCIOS ALEGADOS NAS PEÇAS INTEGRANTES DA DELIBERAÇÃO EMBARGADA. REJEIÇÃO. COMUNICAÇÕES.

SOLICITAÇÃO DO CONGRESSO NACIONAL (SCN)

não atuou.

Trata-se de embargos de declaração opostos pela Seguradora Líder do Consórcio do Seguro DPVAT em face do item 9.2 do Acórdão 2765/2022-TCU-Plenário, de minha relatoria, proferido em apreciação de Solicitação do Congresso Nacional, para realização de fiscalização na Superintendência de Seguros Privados (Susep) , em sua função reguladora e fiscalizadora do Seguro DPVAT (peça 405) .
2.	O item 9.2 da deliberação embargada foi vazado nos seguintes termos:
ACORDAM os Ministros do Tribunal de Contas da União (...) em: 
 (...) 9.2. em relação ao entendimento manifestado no Acórdão 2609/2016-TCU-Plenário acerca da natureza dos recursos do DPVAT, esclarecer que a parcela dos recursos arrecadados por meio do prêmio instituído no âmbito do Seguro DPVAT e que esteja vinculada ao financiamento e custeio dessa garantia de interesse público, à exceção da margem de resultado, não pertence ao agente operador (seguradoras ou ao consórcio por elas constituído) , estando afetada a uma finalidade de interesse público, na forma da lei e da regulamentação aplicável;
3.	Presentes os requisitos de admissibilidade fixados no art. 34 da Lei 8.443/1992, cabe admitir os presentes embargos.
4.	A Seguradora Líder alega que o item assinalado do acórdão "padece de obscuridade e funda-se em premissas que merecem melhor discussão". 
5.	Segundo a embargante, o acórdão embargado "ingressa em tema que não foi debatido no curso do processo e sobre o qual a Seguradora Líder não teve a oportunidade de se manifestar, embora lhes afete diretamente", qual seja a "titularidade dos recursos financeiros empregados para constituir as reservas técnicas do Seguro". Defende que o teor do item embargado "tem o condão de atingir situações jurídicas previamente constituídas, que, conforme previsão contratual (cláusula 12.5 do termo do consórcio) e legal (Lei 6404/64) , fariam jus, em sede de apuração de haveres, aos excedentes técnicos porventura existentes na dissolução do consórcio".
6.	Sustenta a necessidade de rediscussão das seguintes premissas do julgamento, conforme razões detalhadas no Relatório:
a. Se o Seguro é privado e privada é sua operação, também se deve aplicar o Direito Privado e o Direito Contratual, sendo certo que nenhum dos quais afasta a propriedade das consorciadas sobre os bens do consórcio.
b. A jurisprudência tradicional do TCU protege apenas a destinação de uso dos recursos financeiros do Consórcio, e não a sua titularidade, que é das consorciadas.
c. Há riscos relevantes na operacionalização do Seguro, estando equivocada a assertiva de se tratar de atividade sem risco.
7.	Com base em tais argumentos, requereu a embargante a recepção dos embargos em seu efeito modificativo, de modo a que seja alterado o item 9.2 do Acórdão 2765/2022-TCU-Plenário, deixando-se de afirmar que os recursos vinculados à operação do seguro não pertencem ao Consórcio.
8.	Feito esse breve relato, passo a me pronunciar, ressalvando, desde já, a natureza restrita do escopo de análises admitidas em sede de embargos de declaração, limitadas à apreciação de omissões, contradições e obscuridades, ainda que o recorrente busque avançar para questões de mérito.
9.	Preliminarmente, em relação à afirmação da Seguradora Líder de que o teor da decisão embargada teria o condão de impactar sua situação jurídica, previamente constituída, cumpre fazer breve esclarecimento.
10.	Na Decisão de 14/6/2021 (peça 353) , em que restou acatado, parcialmente, o ingresso da Seguradora Líder como parte interessada na presente SCN, o então Relator, Ministro Raimundo Carreiro, registrou que o objeto da fiscalização tratada nos autos sempre focou a atuação da Susep, em sua função reguladora e fiscalizadora, e não diretamente a operação do Seguro DPVAT por parte da Seguradora Líder, em típico controle de segunda ordem pelo TCU. 
11.	Destacou o Ministro Raimundo Carreiro que à Líder foi facultada a oportunidade de se manifestar nos autos por ocasião da medida cautelar adotada nos autos em 29/12/2020 (referendada pelo Acórdão 70/2021-TCU-Plenário) para assegurar a continuidade da operacionalização do Seguro DPVAT até conclusão da transferência da gestão para outro ente, proferida no contexto da então recém-divulgada dissolução do Consórcio DPVAT em 24/11/2020. Ainda sobre o tema, esclareceu que a situação foi solucionada mediante a transferência da gestão para a Caixa Econômica Federal, com o repasse dos recursos acumulados das provisões técnicas, sem a necessidade de qualquer ato decorrente da atuação do TCU que impactasse a situação da Seguradora Líder.
12.	Nessa mesma decisão, o então Relator determinou que fosse dada ciência à Seguradora Líder que: i) o interesse tutelado pelo TCU é o interesse público; ii) as intervenções dos interessados devem ser comprovadamente legítimas; iii) a intervenção não pode ter o condão de usar o TCU como instância revisora de decisões desfavoráveis na Susep, ou outro órgão ou ente da administração pública; e iv) a atuação do TCU, em processos de regulação, é de segunda ordem.
13.	Nesse ponto, verifico que, no contexto da súbita dissolução do consórcio, o Conselho Nacional de Seguros Privados (CNSP) editou, em 29/12/2020, atos normativos dispondo, em síntese, sobre: i) constituição, pelo Consórcio DPVAT, das provisões técnicas do Seguro DPVAT (Resolução 398/2020) ; ii) estabelecimento de prêmio zero para o Seguro DPVAT no ano de 2021, em razão do elevado montante das reservas técnicas existentes (Resolução 399/2020) ; e iii) autorização para a Susep contratar, em caráter excepcional, instituição para realizar a gestão e operacionalização do Seguro DPVAT a partir de 1º/1/2021, bem como a  constituição de fundo para gestão do referido seguro (FDPVAT) , formado pelo montante dos excedentes a serem transferidos pelo Consórcio DPVAT (Resolução 400/2020) .
14.	A decisão no sentido da transferência, pelo Consórcio ao FDPVAT, do excedente das reservas técnicas do Seguro DPVAT acumuladas ao longo dos anos para a continuidade da operação do seguro nos exercícios seguintes, sem a cobrança de prêmio dos proprietários de veículos, foi adotada de forma legítima pelo CNSP, no regular exercício de suas competências, ainda em 2020.
15.	Dessa forma, ao contrário do que alegou a Seguradora Líder, o esclarecimento consignado no item 9.2 do acórdão embargado não constituiu qualquer alteração em sua situação jurídica, visto que a matéria relacionada já se encontrava estabelecida desde 29/12/2020. Salvo melhor juízo, o argumento da embargante parece se enquadrar justamente na hipótese acima mencionada, de tentativa de buscar, junto ao TCU, a revisão de decisão a ela desfavorável adotada pelo CNSP, cujo entendimento foi corroborado pelo Tribunal mediante a decisão embargada. 
16.	Observo, outrossim, que as referidas resoluções editadas pelo CNSP foram lastreadas em pareceres jurídicos emitidos pela Procuradoria Federal junto à Susep - PFE/Susep (Parecer 10/2020, de 28/12/2020; cópia à peça 368) e pela Procuradoria-Geral da Fazenda Nacional - PGFN (Parecer SEI 20615/2020/ME, de 28/12/2020; cópia à peça 367) . Conforme registrado pela Susep no Ofício Eletrônico 12/2021, de 13/1/2021 (peça 294) , os pareceres em questão "ratificaram a validade jurídica das resoluções propostas e da indiscutível natureza de política pública e social do seguro DPVAT".
17.	Tais pareceres jurídicos foram expressamente mencionados nos debates nos autos, em especial na derradeira instrução de mérito da unidade técnica (peça 380) e nos Pareceres do Ministério Público junto ao TCU - MPTCU (peças 369 e 383) .
18.	No Voto condutor (peça 388, p. 5) que proferi no julgamento que resultou no acórdão embargado, além de consignar minha expressa concordância com os posicionamentos da PFE/Susep e da PGFN, registrei também a manifestação da Seguradora Líder, que defendeu pertencerem ao consórcio os recursos do DPVAT, excluída apenas a parcela legal de repasse obrigatório ao Fundo Nacional da Saúde e ao Departamento Nacional de Trânsito (50% dos prêmios) .
19.	Desse modo, igualmente não procede o argumento de que o acórdão "inaugurou nova questão jurídica, até então não colocada nos autos", para a qual a Seguradora "não teve a oportunidade de se manifestar, embora lhe afete diretamente", visto que o tema, inclusive com referências diretas aos pareceres da PFE/Susep da PGFN, constou expressamente dos pronunciamentos técnicos nos autos, tendo recebido manifestação da própria Seguradora Líder sobre o assunto.
20.	Prosseguindo, verifico, da mesma forma, não haver qualquer equívoco em premissa utilizada no julgamento, com base em erro material ou erro de fato, que justifique o acolhimento desses embargos. Inobstante considere que os argumentos apresentados pela embargante buscam tão somente a rediscussão do mérito, a ser conduzido pela via do pedido de reexame já interposto pela recorrente (peça 411) , entendo pertinente tecer breves comentários.
21.	Sob a primeira premissa, defende a embargante que a natureza privada do Seguro DPVAT e de sua operação (cujo diferencial em relação a outros tipos de seguro residiria apenas no seu caráter obrigatório) enseja a aplicação do Direito Privado e o Direito Contratual, "sendo certo que nenhum dos quais afasta a propriedade das consorciadas sobre os bens do consórcio".
22.	Valendo-se de estudo datado de 13/2/2017 (peça 407) , demandado junto a uma banca de advogados, a embargante defende que:
Deve-se esclarecer que a Consorciada constitui as suas reservas relativas à operação do Seguro DPVAT de forma proporcional à sua participação no Consórcio. Como o Consórcio não possui personalidade jurídica, não há propriamente uma transferência de propriedade, das Consorciadas para o Consórcio, sendo certo que cabe à Seguradora Líder-DPVAT apenas a administração dos ativos garantidores dessa provisão. Tanto é assim que o art. 37 da Resolução CNSP n. 332/15 estabelece que "na hipótese de uma determinada seguradora se desligar do Consórcio DPVAT, suas provisões técnicas e respectivos bens garantidores referentes ao Seguro DPVAT deverão ser distribuídos às demais integrantes do Consórcio, por intermédio da Seguradora Líder".
23.	Com base na redação da Resolução CNSP 332/15, a embargante interpreta que as consorciadas somente poderiam ceder "suas" provisões porque seriam titulares desses bens, bem como que essa entrega de ativos por parte das consorciadas retirantes seria ato de disposição voluntária.
24.	A esse respeito, e reiterando minha concordância com os já citados Pareceres da PFE/Susep e da PGFN, e, por conseguinte, aos respectivos fundamentos, observo que há diversos aspectos que diferenciam o Seguro DPVAT dos outros tipos de seguro. A título exemplificativo, reproduzo o seguinte trecho do Parecer n. 10/2020/PF/GABIN/PFE-SUSEP-SEDE/PGF/AGU (peça 368) :
34. O segundo aspecto a considerar, e que reforça sobremaneira a natureza de política pública do Seguro DPVAT, é o modo pelo qual as seguradoras entram e saem do Consórcio DPVAT, a denotar que são meras gestoras da operação. 
35. Para se ter uma noção de como isso ocorre, basta dizer que uma seguradora passa a operar no Seguro DPVAT sem aportar um único centavo na operação. Segundo o art. 33, § 1º, da Resolução CNSP nº 332/2015, com a simples adesão ao consórcio, e sem aportar qualquer montante, a seguradora já passaria a deter participação proporcional nas operações do DPVAT. (...) 
 (...) 37. Tal quadro comprova, à saciedade, que toda a operação realizada no âmbito do DPVAT constitui uma política pública onde as seguradoras são chamadas apenas a colaborar com o Estado no sentido de firmar parceria para gerir tal política. Note-se que todo o conjunto de provisões técnicas e ativos garantidores, quando da chegada da seguradora ao sistema DPVAT, já se encontra constituído pelos prêmios arrecadados sob a tutela direta do Estado, que é quem fixa o valor dos prêmios e acompanha toda a cadeia de gastos das operações realizadas pelo consórcio gestor, inclusive podendo fazer glosas quando o consórcio não executa adequadamente as respectivas despesas. (...) 
38. Ora, se a seguradora passa a integrar o consórcio sem qualquer aporte financeiro, por certo que isso somente é possível porque ela se vincula ao empreendimento na condição de mera gestora de uma política pública, cooperando e interagindo com o Estado, por meio da companhia líder do consórcio, em troca de uma remuneração, que ocorre por meio do recebimento da margem de resultado, proporcionalmente à sua participação no consórcio. Não é por outra razão, aliás, que quando da saída das seguradoras do consórcio, elas ficam impedidas de levar consigo as provisões técnicas e os ativos garantidores, conforme reza o art. 37 da Resolução CNSP nº 332/2015, verbis:
 (...) 51. Esse cenário de negócio jurídico de delegação se mostra evidenciado pelas seguintes constatações irrefutáveis: a) no modelo de consórcio, o sistema do Seguro DPVAT tornou-se um monopólio, não podendo mais haver escolha das seguradoras por parte dos "segurados", nem discussão sobre a precificação do prêmio na relação entre segurado e seguradora; b) sendo o sistema do Seguro DPVAT um monopólio, por certo que se trata de uma atividade inerente e de interesse direto do Estado, de maneira que as seguradoras somente podem explorar/atuar ou por delegação, ou por permissão ou por concessão do Poder Público; c) os "segurados" deixaram de contratar livremente as seguradoras, passando a efetuar o pagamento do prêmio a um consórcio gestor da política, ao qual cabe também o pagamento das indenizações aos beneficiários; d) as seguradoras entram no consórcio sem qualquer aporte financeiro, o que indica não se tratar de atividade empresarial típica de comercialização de seguros, com assunção de riscos econômicos inerentes à atividade securitária, mas sim de gestão de uma política pública governamental; e) todo o conjunto das provisões técnicas e ativos garantidores são oriundos dos prêmios pagos pelos proprietários de veículos, não aportando as seguradoras integrantes do consórcio, em qualquer momento, recursos próprios no negócio.
25.	Sob uma segunda premissa, a embargante alegou a existência de relevantes riscos, atuarial e regulatório, suportados pelos operadores do Seguro. 
26.	Do ponto de vista atuarial, asseverou que, em hipótese de dissolução total ou parcial do consórcio, as consorciadas permanecerem responsáveis pelos sinistros ocorridos, bem como por todas as ações judiciais relacionadas à operação, até determinada data. Quanto ao risco regulatório, argumentou que a autonomia técnica e política dos reguladores não garante necessariamente que eventual insuficiência do valor do prêmio em um exercício pode ser levada ao conhecimento dos reguladores diretos e compensada com aumento no exercício seguinte.
27.	Não procedem os argumentos. A hipótese de dissolução total do consórcio se concretizou em 2020, tendo sido regularmente equacionada pelo CNSP. Mediante a Resolução 399/2020, houve o estabelecimento de responsabilidade à Seguradora Líder para gestão e operacionalização do Seguro DPVAT referentes exclusivamente aos sinistros ocorridos até 31/12/2020, inclusive em relação às respectivas ações judiciais posteriormente ajuizadas. Em contrapartida, foram disponibilizados provisões técnicas e respectivos ativos garantidores, necessários para cobertura de tais obrigações.
28.	Já a hipótese de risco regulatório levantada pela embargante em momento algum se materializou ao longo do período em que vigorou o modelo operado pelo Consórcio DPVAT, de 2009 a 2020. Pelo contrário, o que houve, na prática, foi uma cobrança de prêmios acima do necessário até o ano de 2016, o que gerou um acúmulo de recursos (provisão excedente) estimado em R$ 4,2 bilhões em 2020, mesmo com a redução progressiva do prêmio do Seguro DPVAT a partir de 2017.
29.	Por fim, em relação à terceira premissa, igualmente não procede a alegação da embargante de que a jurisprudência do TCU "protege apenas a destinação de uso dos recursos financeiros do Consórcio, e não sua titularidade, que é das consorciadas".
30.	No Voto condutor da deliberação embargada, citei o Acórdão 1801/2019-TCU-Plenário (Rel. Min. Bruno Dantas) , por meio do qual o Tribunal, ante a apuração de despesas administrativas irregulares, verificadas entre 2008 e 2012, da ordem de R$ 440 milhões, as quais eram repassadas para o valor do prêmio e sobre as quais incidiam margem de lucro 2%, decidiu recomendar à Susep que:
9.2.4. identifique as despesas administrativas consideradas irregulares nas fiscalizações realizadas pela Susep na Seguradora Líder desde 2008 e, observados o contraditório e a ampla defesa, proceda à glosa desses valores da margem de resultado do consórcio do Seguro DPVAT, tendo em vista que despesas desvinculadas da operação do Seguro DPVAT e realizadas sem amparo legal devem ser custeadas por recursos próprios das seguradoras consorciadas do Seguro DPVAT;
31.	O comando é direto quanto à necessidade de recomposição dos excedentes técnicos em favor da universalidade de direitos, a ser custeada com recursos próprios das seguradoras, constituídos pela margem de resultado do consórcio do Seguro DPVAT. Sinalizando a titularidade das parcelas, o sentido dessa redação não pode ser outro que não implicar na utilização desse montante, à custa de recursos próprios das consorciadas, para compensar (reduzir) o valor do prêmio do Seguro DPVAT a ser pago pelos proprietários de veículos em exercício posterior. 
32.	Afastados todos os argumentos apresentados pela Seguradora Líder, cabe concluir pela rejeição dos presentes embargos.
33.	Do exposto, VOTO por que seja adotado o acórdão que ora submeto à apreciação deste Colegiado.
TCU, Sala das Sessões, em 18 de janeiro de 2023.
ANTONIO ANASTASIA 
Relator